【裁判字號】    98,重訴,48
【裁判日期】    980430
【裁判案由】    交付買賣土地款
【裁判全文】
臺灣臺中地方法院民事判決              98年度重訴字第48號
原      告  丙○○
            乙○○
共      同
訴訟代理人  劉建成律師
被      告  甲○○○
訴訟代理人  吳光中律師
複 代理 人  丁○○
上列當事人間請求交付買賣土地款事件，本院於民國98年4 月9
日言詞辯論終結，判決如下：
    主      文
被告應給付原告丙○○、乙○○各新臺幣壹仟佰貳拾捌萬零伍
佰肆拾玖元，及自民國98年1 月25日起至清償日止按週年利率5%
計算之利息。
原告其餘之訴駁回。
訴訟費用新臺幣貳拾肆萬陸仟陸佰零捌元，由被告負擔新臺幣貳
拾肆萬伍仟捌佰壹拾陸元，餘由原告負擔。
本判決第一項及命被告負擔訴訟費用部分，於原告丙○○、乙○
○各以新臺幣肆佰肆拾貳萬柒仟元為被告供擔保後，各得假執行
。但被告各以新臺幣壹仟佰貳拾捌萬零伍佰肆拾玖元為原告預
供擔保，得免為假執行。
原告其餘假執行之聲請駁回。
    事實及理由
一、原告主張略以：坐落台中市○○區○○段259 地號（面積67
    9 平方公尺）及同段260 地號（面積409 平方公尺）土地，
    係兩造3 人各出資3 分之1 共同購買，並登記於被告名下。
    原告於民國97年10月18日，委託被告以每坪底價新臺幣（下
    同）12萬5000元以上，全權處理系爭土地出售及價款分配等
    相關事項。被告於同年11月間將系爭土地出售他人，買賣價
    金4278萬5600元，扣除土地增值稅236 萬7641元及代書相關
    費用43萬9800元，其剩餘金額3997萬8159元，應按每人3 分
    之1 之比例分配，為此依民法第541 條第1 項規定請求給付
    如聲明所示等語，並聲明：被告應給付原告2 人各1332萬
    6053 元 ，及自起訴狀繕本送達翌日起至清償日止，按年息
    5%計算之利息；並願供擔保請准宣告假執行。
二、被告抗辯略以：系爭土地自57年間即登記於被告名下，近40
    年來皆由被告負責管理，並未向原告要求管理報酬，被告以
    每坪13萬元售出土地，比委託底價每坪12萬5000元多出預期
    獲利164 萬5600元（329.12坪×5000元），爰以被告40年來
    管理土地及提高買賣價金獲利應得之報酬，與系爭土地增值
    稅236 萬7641元之3 分之1 即78萬9214元抵銷，即由原告2
    人各負擔78萬9214元之一半即39萬4607元。原告2 人就田賦
    及地價稅13萬6511元應各負擔3 分之1 即4 萬5504元。又系
    爭土地係由被告透過中間人媒介，從中撮合成立買賣契約，
    被告自得依民法第568 條第1 項規定請求居間報酬，並依內
    政部頒布不動產仲介經紀業報酬計收標準，以買賣成交總額
    4278萬5600元5%計收，原告2 人各應負擔106 萬9640元。依
    上計算，被告僅應給付原告各1181萬6302元（計算式：0000
    0000－000000－00000 －0000000 ＝00000000）。並聲明：
    原告之訴駁回。如受不利判決，願供擔保免為假執行。
三、本件經兩造整理爭點如下：
  (一)不爭執事項：
  1.系爭土地由兩造3 人各出資3 分之1 共同購買，自57年間即
    登記於被告名下。
  2.原告於97年10月18日委託被告以每坪底價12萬5000元以上，
    全權處理系爭土地出售及價款分配相關事項。
  3.被告於同年11月間將系爭土地出售，買賣價金4278萬5600
    元（每坪13萬元），扣除土地增值稅及代書相關費用各236
    萬7641元、43萬9800元，尚餘3997萬8159元。
  4.原證五代書費用明細表所載介紹費42萬7800元，乃因出售系
    爭土地而支付予介紹人廖連聰。
  5.被告已付土地田賦及地價稅有單據者共13萬6511元，原告2
    人應各負擔3 分之1 即4萬5504元。
  (二)爭執之事項：
  1.原告出具原證二同意書委任被告出售土地，是否有償委任？
  2.被告主張原告應付被告管理及出售土地溢價報酬，並以被告
    應付之土地增值稅抵銷，而由原告再額外各負擔39萬4607元
    ，有無理由？
  3.被告依民法第568 條第1 項規定請求居間報酬，並按買賣價
    金4278萬5600元5%計算，即由原告各負擔106 萬9640元，有
    無理由？
四、得心證之理由：
  (一)按稱委任者，謂當事人約定，一方委託他方處理事務，他方
    允為處理之契約。受任人因處理委任事務，所收取之金錢、
    物品及孳息，應交付於委任人；受任人以自己之名義，為委
    任人取得之權利，應移轉於委任人，民法第528條、第541條
    分別定有明文。原告主張被告受原告2 人委託而允為處理系
    爭土地出售及價款分配相關事項等情，業據被告所不爭執，
    並有委任出售同意書乙件在卷可憑，堪認被告與原告2 人間
    成立委任契約，基於委任關係並有交付所收取金錢、物品、
    孳息及移轉所取得權利之義務。雖被告辯稱：依民法第547
    條規定伊得請求出售土地溢價及管理土地40年之報酬，並與
    土地增值稅抵銷，而由原告額外再負擔39萬4607元（即被告
    應負擔之土地增值稅由原告2 人均攤）云云。惟按委任契約
    非以受任人受有報酬為要件，此觀民法第528 條、第535 條
    規定甚明，倘受任人主張其得請求報酬，即應就此有利之事
    實負舉證之責；又民法第547 條規定所謂依「習慣」或依「
    委任事務之性質」，前者一般指地方習慣或商業習慣，後者
    如受任人以事務之處理為其職業者，始足當之。本件原告提
    出之委任出售土地同意書記載：「立書人茲同意將立書人三
    人各出資3 分之1 共同購買，而登記於立書人甲○○○女士
    名下之台中市○○區○○段259 及260 地號土地兩筆全部，
    共同委託甲○○○女士以每坪底價12萬5000元整『以上』，
    全權處理上開土地出售及土地出售後分配立書人每人三分之
    一價款等相關事項。」，觀其全文，已明載系爭土地出售價
    款應按兩造3 人每人各3 分之1 分配，並無關於扣除被告報
    酬之任何約定，又所謂「以每坪底價12萬5000元整以上」之
    約定，僅足認原告就其同意範圍有所限制，尚難據以推認被
    告如以超過12萬5000元之價格出售即得另行請求報酬。又
    本件同意書之出具，旨在由被告據以處理系爭土地出售事宜
    ，因被告同為系爭土地出資人，即於土地出售後同可獲配所
    得價款、同受其利，則當事人間茍未約定報酬，亦與事理無
    違。另被告自承土地登記於其名下40年來從未要求報酬，則
    其臨訟主張管理系爭土地40年應受有報酬，亦無可採。此外
    ，被告復不能證明其受任處理系爭土地出售事宜有何應給予
    其報酬之習慣，被告所謂原告應給付伊報酬或法院應依習慣
    ，或依委任事務之性質確定伊報酬金額，而以之抵銷云云，
    難謂有據。
  (二)次按稱居間者，謂當事人約定，一方為他方報告訂約之機會
    或為訂約之媒介，他方給付報酬之契約。如依情形，非受報
    酬即不為報告訂約機會或媒介者，視為允與報酬。民法第56
    5 條、第566 條第1 項定有明文。故居間契約之成立，須當
    事人已約定居間人為他方報告訂約之機會或為訂約之媒介，
    且當事人有給付居間報酬之約定，或有上開「非受報酬即不
    為報告訂約機會或媒介，視為允與報酬」之情形，始足成立
    。原告主張兩造間成立居間契約，依前開說明，應就兩造間
    有由原告報告訂約機會、或以原告為訂約之媒介，及雙方約
    定被告應給付報酬，或依其情形非受報酬即不為訂約媒介之
    居間契約成立要件負舉證責任。查系爭買賣契約之介紹人為
    廖連聰，本件買賣價款剩餘款項並已扣除廖連聰應領介紹費
    42萬7800元等情，已據兩造所不爭執，又被告為買賣契約之
    唯一出賣人，且基於與原告2 人間前揭委任契約全權處理土
    地出售事宜，自難僅憑其出面覓得介紹人廖連聰從中撮合而
    出售土地之事實，而認雙方有何「一方報告訂約機會」、「
    為訂約之媒介」」、「他方給付報酬」而成立居間契約之意
    思合致，則原告主張被告應依習慣給付系爭土地買賣總價金
    5%給付居間報酬，亦無可採。
  (三)綜上所述，被告與原告2 人間成立委任契約，基於委任關係
    有交付所收取金錢、物品、孳息及移轉所取得權利之義務，
    而被告出售系爭土地所得買賣價金4278萬5600元，扣除土地
    增值稅及代書相關費用後餘款3997萬8159元，按兩造3 人各
    3 分之1 比例計算，原告2 人即各得請求1332萬6053元。被
    告抗辯其尚得請求委任報酬及居間報酬，遂按原告2 人各得
    請求金額1332萬6053元，另扣除每人應付委任報酬39萬4607
    元、居間報酬106 萬9640元，暨田賦及地價稅各4 萬5504元
    ，僅願給付原告各1181萬6302元云云，除上開田賦及地價稅
    4 萬5504元為兩造所不爭執而應予扣除外，其餘部分均屬無
    憑，故原告2 人各得請求被告給付1328萬549 元（計算式：
    00000000－00000 ＝00000000）。從而，原告依委任之法律
    關係請求被告給付原告1328萬549 元及自起訴狀繕本送達翌
    日即98年1 月25日起至清償日止，按年息5%計算之利息，即
    屬有據，應予准許；逾此部分，均無理由，應予駁回。
  (四)原告勝訴部分，兩造分別陳明願供擔保為准、免假執行之宣
    告，經核於法並無不合，爰分別酌定相當擔保金額准許之。
    至於原告敗訴部分，其假執行之聲請失所附麗，應併予駁回
    。
  (五)兩造其餘攻擊防禦方法及其餘未經援用之證據，經本院審酌
    ，認與判決結果不生影響，爰不予一一論列，併此敘明。
五、訴訟費用負擔、假執行及免假執行之依據：民事訴訟法第79
    條、第390 條第2 項、第392 條，判決如主文。
中    華    民    國    98    年    4    月     30    日
                  民事第三庭    法  官  林慧貞
正本係照原本作成。
如對本判決上訴，須於判決送達後20日內向本院提出上訴狀。
中    華    民    國    98    年    4    月     30    日
                                書記官


司法院資訊處製作；財團法人民間司法改革基金會備份。
